臺灣高等法院刑事裁定
108年度毒抗字第369號
抗  告  人  
即  被  告  蔡忠成


上列抗告人即被告因違反毒品危害防制條例案件，不服臺灣新北
地方法院108 年度毒聲字第472 號，中華民國108 年11月28日裁
定（聲請案號：臺灣新北地方檢察署108 年度毒偵字第6372號）
，提起抗告，本院裁定如下：
    主  文
原裁定撤銷，發回臺灣新北地方法院。
    理  由
一、原裁定意旨略以：抗告人即被告甲○○（下稱被告）前曾於民
    國96年間因施用毒品案件，經檢察官聲請法院裁定送觀察
    、勒戒後，認無繼續施用毒品傾向，於96年12月17日釋放，
    並經臺灣新北地方檢察署檢察官以96年度毒偵字第6788號不
    起訴處分在案，於5 年後再犯本件施用毒品等罪，有上開不
    起訴處分書、本院前案紀錄表在卷可稽，是本件檢察官聲請
    原審裁定將被告送勒戒處所觀察、勒戒，經核於法要無不合
   ，應予准許等語。
二、抗告意旨略以：被告係前案不起訴處分5 年後因一時失慮再
    犯施用毒品犯行，距前次96年間施用毒品，時隔12年之久，
    尚無嚴重成癮性，且無毒品戒癮治療實施辦法及完成治療認
    定標準第2 條第2 項各款所列不適合為附命完成戒癮治療之
    緩起訴處分之情事；又被告本亟欲戒除毒品，於遭搜索查獲
    前之108 年8 月15日已主動向臺北市立聯合醫院成癮防治科
    門診求診，並在家人鼓勵支持下，自108 年9 月3 日開始，
    每日規律前往醫院報到服用美沙冬，此後已無再有任何施用
    毒品之行為，故被告於108 年9 月9 日住家遭搜索時，並未
    扣得任何毒品，足見被告於108 年9 月3 日起每日按時服用
    美沙冬治療後，並未再有施用毒品需求，治療已有成效，非
    不能以戒癮療法取代剝奪人身自由之觀察、勒戒，而應無再
    入勒戒處所觀察、勒戒之必要。再被告為單親爸爸，除單獨
    監護、扶養2 子外，另須照顧中風、領有重度身心障礙症明
    之父親，唯一之胞弟以因案在監服刑，家中實在不能再無人
    照料，若不許被告繼續目前已有成效之戒癮門診，強令被告
    入勒戒處所，對被告風雨飄搖之家庭狀況，無異雪上加霜，
    顯不利被告改過自新。檢察官未審酌上情，逕聲請被告執行
    觀察、勒戒，難謂已為合義務性裁量，原裁定未審酌即此，
    未考慮被告已進行之社區醫療處遇已足以替代監禁式治療，
    僅為形式審查，即逕依檢察官之聲請裁准執行，反使尚未嚴
    重成癮且已門診治療有成之被告，將被迫中斷工作、家人失
    去照料，難以繼續正常之家庭與社會生活，顯非妥適等語。
三、按現行施用毒品之刑事政策，於87年立法通過之毒品危害防
    制條例，於立法理由中認定施用毒品者，除係刑事法意義之
    犯人外，並具有病人之特色。次按，本法第20 條第1項之程
    序，於檢察官先依刑事訴訟法第253 條之1 第1 項、第253
    條之2 之規定，為附命完成戒癮治療之緩起訴處分時，不適
    用之，97年4 月30日修正公布、同年10月30日施行之毒品危
    害防制條例第24條第1 項定有明文。可見現行制度對於「初
    犯」及「5 年後再犯」毒癮治療方式，採行「觀察、勒戒」
    與「緩起訴之戒癮治療」並行之雙軌模式。前者係以監禁式
    治療為特色，目的在求短時間內隔絕施用毒品者之毒品來源
    ，務使其專心戒除毒癮；後者則係以社區醫療處遇替代監禁
    式治療，使尚未嚴重成癮或衷心戒毒之施用毒品者得以繼續
    其正常家庭與社會生活，避免其等因尋求戒癮治療而失去親
    情支持或被迫中斷學業、工作。又行政院依毒品危害防制條
    例第24條第3 項授權而訂定「毒品戒癮治療實施辦法及完成
    治療認定標準」，該標準第2 條第1 項明定戒癮治療之實施
    對象，為施用第一級毒品海洛因、嗎啡、鴉片及前開相類製
    品與第二級毒品者；同標準第2 條第2 項並規定被告有下列
    情事之一時，不適合為附命完成戒癮治療之緩起訴處分。但
    無礙其完成戒癮治療之期程者，不在此限：一、緩起訴處分
    前，因故意犯他罪，經檢察官提起公訴或判決有罪確定。二
    、緩起訴處分前，另案撤銷假釋，等待入監服刑。三、緩起
    訴處分前，另案羈押或執行有期徒刑；同標準第6 條亦規定
    ，檢察官為緩起訴處分前，應得參加戒癮治療被告之同意，
    並向其說明完成戒癮治療應遵守事項後，指定其前往治療機
    構參加戒癮治療；未滿20歲之被告，並應得其法定代理人之
    同意。同標準第11條則規定，被告經檢察官依毒品危害防制
    條例第24條第1 項及刑事訴訟法第253 條之1 第1 項、第25
    3 條之2 之規定，為附命完成戒癮治療之緩起訴處分時，應
    遵行下列事項：一、至指定之治療機構，接受戒癮治療，至
    完成戒癮治療為止。二、遵守治療機構之指定日期，前往接
    受藥物治療、心理治療或社會復健治療。三、其他經檢察官
    依刑事訴訟法第253 條之2 第1 項各款規定命其應遵守或履
    行之事項。由上可見，立法者旨在設計多元處遇，以達對施
    用毒品者有效之治療，而究採機構或社區處遇方式，則賦予
    檢察官裁量權。基此，現行施用毒品之刑事政策對於「初犯
    」及「5 年後再犯」毒癮治療方式，採行「觀察、勒戒」與
    「緩起訴之戒癮治療」並行之雙軌模式；前者係以監禁式治
    療為特色，目的在求短時間內隔絕施用毒品者之毒品來源，
    務使其專心戒除毒癮；後者則係以社區醫療處遇替代監禁式
    治療，使尚未嚴重成癮或衷心戒毒之施用毒品者得以繼續其
    正常家庭與社會生活，避免其等因尋求戒癮治療而失去親情
    支持或被迫中斷學業、工作。
四、又有鑑於依現行規定，施用毒品者除觀察、勒戒外，若要給
    予緩起訴處分，一律均應附命完成戒癮治療。然實務上，施
    用毒品者之成癮性、施用動機或生活環境均有不同，例如僅
    係偶然出於好奇施用、但家庭環境正常並無毒癮之學生或青
    少年，若不區分個案情形、不顧有無醫療需求，一概命其應
    完成戒癮治療，形同沒生病，卻強要其吃藥，並不合理，也
    沒效果；且戒癮治療對其等原有生活節奏、同儕相處等均可
    能造成重大影響，未必為最適合之唯一模式。行政院院會乃
    於108 年11月7 日，通過法務部就毒品危害防制條例部分條
    文所提之修正草案並送請立法院於108 年12月17日修正通過
    ，其中第24條之修正目的，即採剛柔並濟之原則，對於施用
    毒品者，兼顧矯治而非純以處罰為目的，視個案具體情狀給
    予適當之多元處遇，使其徹底脫離毒品危害，檢察官除緩起
    訴戒癮治療外，更可給予義務勞務、繳納處分金、心理輔導
    、法治教育或其他預防再犯措施，藉由多元處遇來提升矯治
    成效（108 年12月17日修正之毒品危害防制條例第24條條文
    及修正說明參照）。由上開修法方向可知，主管毒品防制業
    務之法務部有意放寬檢察官對於施用毒品者給予緩起訴處分
    之範圍，並針對個案情形藉由多元處遇方式達成矯正成效。
    是以，本諸前揭修法之趨勢，現行檢察官對於施用毒品者自
    宜先裁量其成癮性、施用動機、家庭環境、學業或工作等具
    體情狀，有無給予緩起訴處分之空間，而不應未經評估或聽
    取其意見之陳述前，即逕依毒品危害防制條例第20條第1 項
    規定，聲請法院裁定觀察、勒戒。
五、經查： 
  ㈠被告於108 年9 月5 日下午某時許，在其位在新北市○○區○路
    ○街000 巷0 號4 樓住處，分別施用第一級毒品海洛因及第
    二級毒品甲基安非他命各1 次等事實，業據被告於警詢時坦
    承不諱（見毒偵卷第24頁），被告於108 年9 月9 日為警查
    獲後所採集之尿液檢體，經送台灣尖端先進生技醫藥股份有
    限公司以酵素免疫分析法（EIA ）初步檢驗及以氣相層析質
    譜儀法（GC/ MS）確認檢驗，確呈嗎啡、可待因、安甲基安
    非他命、安非他命陽性反應等情，有該公司108 年9 月27日
    出具之濫用藥物檢驗報告、結文及臺北市政府警察局偵辦毒
    品案件尿液檢體委驗單各1 份在卷足稽（見毒偵卷第4 至6 
    頁），足認被告前揭任意性自白核與事實相符，應堪採信。
  ㈡又被告前因施用第一、二級毒品案件，經原審法院以96年度
    毒聲字第2058號裁定令入勒戒處所觀察、勒戒後，認無繼續
    施用毒品之傾向，於96年12月17日釋放，並由臺灣新北地方
    檢察署檢察官以96年度毒偵字第6788號為不起訴處分確定；
    嗣於前開觀察勒戒執行完畢後，未曾因施用毒品案件經判處
    罪刑，並於前開觀察勒戒執行完畢5 年後再犯本件施用毒品
    等情，亦有本院被告前案紀錄表1 份在卷可佐。
  ㈢被告於為警查獲前之108 年8 月15日，自行前往臺北市立聯
    合醫院昆明院區成癮防治科就醫，並按期回診，且規律服用
    美沙東替代療法乙節，業據於警詢時供稱：伊現在有在喝美
    沙冬戒治治療，是從108 年8 月開始喝，每天都會到臺北市
    聯合醫院昆明院區喝等語（見毒偵卷第15頁），並有臺北市
    立聯合醫院（昆明院區）及診斷證明書及美沙冬給藥證明等
    件在卷可稽（見本院卷第17至20頁）。又被告與前妻離婚後
    ，由其行使負擔2 名未成年子女權利義務，其父親為重度身
    心障礙人士等情，亦有戶口名簿及中華民國身心障礙證明等
    件附卷可參（見本院卷第21至23頁）。惟檢察官之聲請書並
    未敘明被告有何毒品戒癮治療實施辦法及完成治療認定標準
    第2條第2項所列各款有礙於戒癮治療期程之情形，依卷內資
    料亦未見檢察官於裁量前曾考量斟酌予以被告戒癮治療評估
    。是被告於檢察官聲請觀察、勒戒前既已供承其施用毒品犯
    行，前開觀察勒戒執行完畢後，未曾因施用毒品案件經判處
    罪刑，或再曾因施用毒品案件經裁定應送勒戒處所觀察、勒
    戒，又已自費戒癮治療中，且未見被告有何毒品戒癮治療實
    施辦法及完成治療認定標準第2 條第2 項各款所列不適合為
    附命完成戒癮治療之緩起訴處分之情事，檢察官於裁量前並
    未考量本件被告涉犯施用毒品行為之成癮性、施用動機、家
    庭環境、學業或工作等具體情狀，亦未予以任何評估，逕聲
    請原審法院裁定將被告送觀察、勒戒，顯係疏未審酌前情以
    為裁量依據。原審遽予裁定准令被告入勒戒處所執行觀察、
    勒戒，自難認適法。從而，被告執此提起本件抗告，指摘原
    裁定不當，尚非全無理由，為兼顧審級利益，應由本院將原
    裁定撤銷，發回原審法院詳為調查審認後，另為適法之處理
    。
據上論斷，依刑事訴訟法第413條前段，裁定如主文。
中　　華　　民　　國　　108 　年　　12　　月　　31　　日
                  刑事第十一庭  審判長法  官  楊力進
                                      法  官  沈君玲 
                                      法  官  雷淑雯 
以上正本證明與原本無異。
不得再抗告。                       
                                      書記官  李佳姿
中　　華　　民　　國　　108 　年　　12　　月　　31　　日